【裁判字號】    98,建上,33
【裁判日期】    980916
【裁判案由】    債務人異議之訴
【裁判全文】
臺灣高等法院臺中分院民事判決          98年度建上字第33號
上  訴  人
即被上訴人  甲○○
訴訟代理人  楊承彬律師
被  上訴人
即  上訴人  龍門營造股份有限公司
法定代理人  乙○○○
訴訟代理人  謝勝隆律師
上列當事人間債務人異議之訴事件，兩造對於中華民國98年3月6
日臺灣臺中地方法院96年度重訴字第446號 第一審判決提起上訴
，本院於中華民國98年9 月2 日言詞辯論終結，判決如下：
    主  文
原判決關於駁回下開第二項之訴及訴訟費用之裁判（確定部分除
外），均廢棄。
上廢棄部分，確認被上訴人龍門營造股份有限公司持有上訴人甲
○○所簽發，如附表編號１所示之本票，對上訴人甲○○之票據
權利不存在。
被上訴人龍門營造股份有限公司之上訴駁回。
第一、二審訴訟費用除確定部分外，由被上訴人龍門營造股份有
限公司負擔。
    事實及理由
一、上訴人即被上訴人甲○○（下稱上訴人）方面：
(一)、被上訴人即上訴人龍門營造股份有限公司（下稱被上訴人）
    前於民國94年11月25日向訴外人台灣電力股份有限公司（下
    稱台電公司）承包「新建霧社溪橋及萬大廠區至壓力鋼管過
    河段道路工程」（下稱系爭工程）後，於94年12月12日將系
    爭工程全部轉包予上訴人、訴外人丙○○及品榮營造有限公
    司（下稱品榮公司）共同承攬，並訂有「施工程承攬明細」
    （下稱系爭承攬契約）。為擔保系爭工程之履行，被上訴人
    依約需先給付新台幣（下同）328萬 元予台電公司做為履約
    保證金，因被上訴人已將系爭工程全部交予上訴人、丙○○
    及品榮公司等人共同承攬，是兩造乃協議，上訴人給付 164
    萬元予被上訴人，被上訴人則為上訴人、丙○○及品榮公司
    墊付1,640,000元， 由被上訴人其名義交付全額履約保證金
    予台電公司，並由上訴人、丙○○簽發同額之支票交予被上
    訴人，用以擔保系爭工程完工後，被上訴人得順利取回履約
    保證金。上訴人及丙○○因而共同簽發如附表編號１所示之
    本票交予被上訴人，換言之，該本票係在擔保將來台電公司
    因工程瑕疵而主張對於履約保證金扣款，致被上訴人無法取
    回其所墊付之164萬元 之全部或一部時，被上訴人對上訴人
    可茲主張之損害賠償請求權，此由系爭承攬契約附註欄內容
    可知。另因被上訴人與台電公司間之承攬契約所約定之承攬
    報酬為65,600,000元（含營業稅），而系爭承攬契約約定之
    承攬報酬為60,800,000元，其間差價480萬元 即被上訴人可
    獲得之利益，為利被上訴人得予順利取得此一利益，兩造乃
    約定由被上訴人以被上訴人之名義向台電公司請領之工程預
    付款，並將其中480萬元 ，充作被上訴人將系爭工程轉包予
    上訴人、丙○○及品榮公司之可得利潤，再由上訴人、丙○
    ○簽發同額之支票480萬元 之支票交予被上訴人。因台電公
    司扣除工程預付款之方式，係於每期工程完工得請領之工程
    款中，按各期工程款30% 之比例扣回工程預付款，故兩造約
    定之擔保票據係用以擔保每期工程之順利完工，直至台電公
    司按每期應給付工程款之30% 逐步扣回上開工程預付款，數
    額達480萬元為止，被上訴人即應將上開480萬元保證支票退
    還上訴人。上訴人及訴外人丙○○因而共同簽發如附表編號
    ２所示之本票，換言之，該本票係在擔保被上訴人不會遭台
    電公司追索已領取之480萬元 工程預付款，即當被上訴人領
    取之480萬元 工程預付款遭台電公司追索時，被上訴人對上
    訴人可主張之損害賠償請求權。詎料，於系爭工程進行中且
    台電公司尚未對被上訴人主張任何違約損害賠償責任之情形
    下，被上訴人竟即持系爭２紙本票向台灣台中地方法院（下
    稱台中地院）聲請本票准予強制執行之裁定後，對上訴人之
    財產為強制執行，由台中地院96年度執字第59597號 強制執
    行案件受理。
(二)、就附表所示編號1票面金額為164萬元本票部分：被上訴人已
    由台電公司領回全部之履約保證金328萬元 ，是上訴人交付
    如附表編號1之164萬元本票之擔保目的，業已不存在，被上
    訴人自應將此本票返還，不得主張票據權利。另被上訴人抗
    辯系爭工程履約保證金328萬元 應全數由上訴人墊付，上訴
    人交付之164萬元本票之所以記載到期日為95年5月30日，係
    因兩造約定上訴人應於95年 5月30日前返還被上訴人代墊之
    工程履約保證金164萬元 之故，並不實在，縱認該抗辯可採
    ，惟因被上訴人已全數取回履約保證金328萬元 ，上訴人自
    無再返還被上訴人代墊之164萬元 履約保證金之義務，是附
    表編號1所示164萬元本票之擔保目的，亦已不存在，被上訴
    人不得行使此權利。
(三)、就附表編號2票面金額480萬元本票部分：
  (1)被上訴人向台電公司申請取得之工程預付款，並未依兩造約
    定，於扣除480萬元 後全數交與上訴人、丙○○及品榮公司
    等３人使用，反而由自己全權處理，被上訴人亦未將向台電
    公司請領之各期工程款轉交予上訴人、丙○○及品榮公司等
    3人，經上訴人多次溝通協調無效後，上訴人不得已於96年4
    月14日與丙○○簽訂協議書，自同年月15日退出營造團隊。
    又依系爭承攬契約附件附註(二)之約定，被上訴人向台電公司
    領取之各期工程款中，按30% 比例扣回工程預付款之數額，
    計至96年3月31日止（即第10期款） ，合計累積於各期工程
    款中扣回工程預付款達9,133,334元，已超過約定扣滿480萬
    元之數額，被上訴人已取得此480萬元 。惟被上訴人不僅不
    依約返還附表編號２之本票，竟違約逕自行使系爭本票之權
    利，實於法不合，更有違誠信。
  (2)本件雖經台電公司函覆表示系爭工程確有逾期完工，惟此部
    分業經台電公司與被上訴人協議，將送行政院公共工程委員
    會進行調解，是並未定案。再依兩造間簽訂之系爭承攬契約
    約定，被上訴人之權利僅為得自工程預付款中取得480萬 元
    之轉包差額做為報酬，是縱系爭工程有逾期完工，亦不影響
    被上訴人之權利。附表編號２之本票之擔保目的已達，返還
    條件已成就，且在系爭承攬契約附註欄手寫部分記明上開48
    0萬元 除為附件(二)之保證用途外不做其他用途等語，是縱被
    上訴人抗辯其因系爭工程逾期完工而受有損害，亦應另行依
    法請求，不得逕予行使上開480萬元本票之票據權利。
(四)、兩造間就系爭本票為直接之前後手關係，依票據法第13條前
    段之反面解釋，於被上訴人主張票據權利時，上訴人自得援
    引原因關係加以抗辯。上訴人簽發交付系爭本票係分別擔保
    被上訴人如遭台電公司扣取履約保證金及追索工程預付款，
    致被上訴人無法取回墊付之履約保證金164萬元 及無法取得
    480萬轉包利潤時 ，對於上訴人可茲主張之損害賠償請求權
    ，是兩造間就系爭本票權利存在之原因關係，均係附停止條
    件之債權。系爭工程現仍繼續施作中，且台電公司亦未對被
    上訴人主張任何因違約而欲自履約保證金中扣款或追索已付
    工程預付款之情事，是被上訴人對於上訴人之損害賠償請求
    權，自尚未因條件成就而發生，從而，被上訴人對上訴人之
    票據權利，自亦同屬不發生。被上訴人竟持附表所示本票向
    台中地院聲請本票裁定後，對上訴人之財產為強制執行，致
    使上訴人私法上之地位有受侵害之虞，上訴人自有受確認判
    決之法律上利益，又被上訴人就系爭本票對上訴人之票據權
    利不存在，上訴人得依強制執行法第14條之規定於執行程序
    終結前提起債務人異議之訴，求為判決：(1)確認被上訴人就
    其持有以上訴人名義簽發，如附表所示之本票２紙，對上訴
    人之票據債權及利息債權不存在。(2)台灣台中地院96年度執
    字第59597號 給付票款強制執行事件，被上訴人聲請對上訴
    人所為之強制執行程序，應予撤銷（上開聲明(2)部分，經原
    審判決上訴人甲○○敗訴，未據上訴人甲○○提起上訴，業
    已確定）。
(五)、對被上訴人抗辯之答辯：
  1.依系爭承攬契約附件附註約定：「(一)履約保證金新台幣參佰
    貳拾捌萬元，由甲方（即被上訴人，以下同）辦理，乙方（
    即上訴人等3人 ，以下同）開立相等金額之支票給甲方做為
    保證。(二)請領預付款為合約總額之30% 由甲方辦理，並優先
    支付承包後之差額新台幣肆佰捌拾萬元整，再由乙方開立相
    等金額之支票給甲方做為保證，爾後業主由工程款內每期30
    %扣除，至額滿後退回乙方之保證支票。」 另以手寫附註「
    本票No.273179號金額1,640,000- 為附件(一)之保證用途外不
    做其他用途。本票No.273177號金額4,800,000- 為附件(二)之
    保證用途外不做其他用途。」等語，上開約定已明確指出，
    有關履約保證金之交付及工程預付款之請領均由被上訴人向
    台電公司辦理，再由上訴人與訴外人丙○○共同簽發系爭本
    票2紙 交予被上訴人，就附件：附註(一)、(二)之約定加以擔保
    。故系爭本票僅供擔保被上訴人得取回履約保證金及取得轉
    包系爭工程之利潤。兩造所定系爭承攬契約並無履約保證金
    之約定，系爭本票絕非直接為擔保上訴人對被上訴人之工程
    履約責任或作為被上訴人主張之其他債權之擔保。
  2.系爭承攬契約是由上訴人、丙○○與被上訴人簽署，但品榮
    公司有授權予丙○○訂約，品榮公司大小章亦係由該公司交
    予丙○○授權使用於系爭承攬契約上。而實際之施工是由上
    訴人、丙○○及被上訴人施作，品榮公司因認為契約有糾紛
    而未實際進場施作。否認有施用詐術使被上訴人陷於錯誤而
    簽訂系爭承攬契約，被上訴人就此應負舉證之責任。退步言
    之，縱使兩造間所訂系爭承攬契約，因被上訴人行使撤銷權
    而視為自始無效，則被上訴人持有上訴人交付之系爭本票，
    即屬無法律上之原因，被上訴人自應將系爭本票返還予上訴
    人，不得行使票據上之權利。
  3.上訴人並未冒用他人登記證，且無工程遲緩之情，被上訴人
    不得解除契約。況被上訴人僅對上訴人為解除契約之意思表
    示，依法不生效力。
二、被上訴人即上訴人龍門營造股份有限公司（下稱被上訴人）
    方面：
(一)、依系爭承攬契約末頁附件附註欄之印刷字體(一)、(二)約定之「
    保證支票」，實際上未開具及交付，而係由上訴人及丙○○
    另行簽發交付系爭本票，並於其下以手寫附註：「本票 No.
    273179號金額1,640,000-為附件(一)之保證用途外不做其他用
    途。本票No.273177號金額4,800,000- 為附件(二)之保證用途
    外不作其他用途。於94年12月22日乙方支付甲方1,640,000-
    現金履約保證金」等語。則附表編號1 之本票係供附件：附
    註(一)所指之「履約保證金」之擔保，以期上訴人按期即於本
    票到期日95年 5月30日前給付其餘164萬元。而附表編號2之
    本票係供附件：附註(二)所指之「保證承包後之差額4,800,00
    0元款項之支付」用途，並約定按台電公司每期工程款之30%
    數額逐期扣還，應於本票到期日95年 5月30日前給付。上訴
    人與丙○○依約給付被上訴人164萬元之履約保證金及480萬
    元之差額利益，本應為實物上之支付，但雙方同意以分期給
    付方式，即雙方約定之真意係「預計在95年 5月30日前讓被
    上訴人實際取得上開款項」，並無上訴人所指「應待台電公
    司扣除履約保證金後，被上訴人始得行使附表編號1 之本票
    權利」及「應待台電公司索償工程預付款時，被上訴人始得
    行使附表編號2 之本票權利」之約定。系爭承攬契約與被上
    訴人與台電公司間之承攬契約，內容或有互相沿用之處，但
    兩者間並無以被上訴人與台電公司間承攬契約之履行，為兩
    造系爭承攬契約履行之停止條件之關係，上訴人及訴外人丙
    ○○簽發交付系爭本票，非以他人行為（即台電公司之索償
    行為）存在為條件，上訴人主張系爭本票「行使時係附有停
    止條件」乙節，與兩造約定不符。
(二)、被上訴人向台電公司所領得之工程預付款為總工程款金額為
    62,476,190元（未稅）之30％共計18,742,857元(未稅)，當
    初在上訴人之要求下，被上訴人領取之預付款，僅留下應繳
    稅額，餘額均交予上訴人或丙○○收執，或直接支付予與上
    訴人等交易之廠商其材料、工程款項等，被上訴人並未自工
    程預付款中取得轉包差額480萬元 。且依被上訴人與台電公
    司之約定，被上訴人僅得持向下包廠商訂購「材料」之發票
    憑證為請領之依據（需經被上訴人為實際支付後，始能向該
    廠商取得發票），故此預付款實僅得用於下包廠商材料款項
    之支應，並不得留供被上訴人為他用，故實際上無從為所謂
    「優先支付4,800,000元」 。而工程預付款之扣回，台電公
    司係自第6期 估驗款項發放時起逐次扣回，被上訴人實際上
    係取得其餘額，不曾持有該項「扣回之預付款」，且被上訴
    人就台電公司交付之每期估驗款僅扣除營業稅與綜合所得稅
    ，其餘均交由上訴人、丙○○或支付渠等之下包廠商，若尚
    有餘款亦已交由渠等指定之帳戶內，被上訴人亦無就各期估
    驗款中扣取480萬元 。上訴人起訴所指之轉包利益，被上訴
    人迄今並未取得，故台電公司扣回工程預付款，與被上訴人
    是否取得480萬元之利益無關。
(三)、依照被上訴人與台電公司承攬契約之約定，系爭工程應於規
    定開工日起400日曆天內完成，本件開工日係95年3月22日，
    本應於96年 4月25日完工，經被上訴人向台電公司請求增補
    工期，台電公司核定後完工期限為96年 6月30日。詎上訴人
    於獲得被上訴人轉包後，工程延宕，更於96年 4月14日逕與
    丙○○簽訂協議書，退出轉包工程之經營，被上訴人於96年
    7 月17日函催上訴人、丙○○及品榮公司，系爭工程施工逾
    期等情，於95年 7月25日接獲訴外人品榮公司回函稱與被上
    訴人並無契約關係，亦無收受被上訴人之工程款項，意即兩
    造所訂系爭承攬契約上所使用品榮公司之大小章係偽造，被
    上訴人遂於96年10月12日以受詐欺為由向上訴人及丙○○表
    示撤銷系爭承攬契約之意思表示。另上訴人所為亦符合兩造
    承攬契約第10條第1至4款所定「冒用他人登記證」、「開工
    後工程進行遲緩、作輟無常…」等情形，被上訴人得予解除
    或終止合約，並請求損害賠償。被上訴人爰以書狀之送達對
    上訴人為行使契約解除或終止權之意思表示。系爭承攬契約
    不論係經被上訴人撤銷或解除（終止），被上訴人均得對上
    訴人請求損害賠償，該數額至少如下述：
    (1)所受損害164萬元 部分：系爭工程已逾期完工，依被告與
    台電公司承攬契約之約定，逾期完工係以每日罰款50,000元
    計算，迄被上訴人聲請強制執行之時點（96年8月31日），
    逾期扣款已超過164萬元。(2)所失利益480萬元部分：被上訴
    人將系爭工程轉包予上訴人等人，依預定計劃，被上訴人本
    可取得差額利益480萬元 ，因上訴人違約而迄未取得。兩造
    本係約定上訴人及訴外人丙○○應於系爭本票到期日95年 5
    月30日前為給付，既未為給付，被上訴人本得行使系爭本票
    債權，系爭承攬契約之效力嗣縱經解消，惟被上訴人對上訴
    人之損害賠償請求權，不因而失其存在，亦不影響被上訴人
    對上訴人為損害賠償之請求而行使票據權利。
三、原審判決確認被上訴人持有上訴人簽發，如附表編號2 所示
    之本票，對上訴人之票據權利不存在，並駁回上訴人其餘之
    訴。被上訴人就敗訴部分提起上訴，上訴人甲○○僅就其敗
    訴中請求確認附表編號1 所示本票票據權利不存在部分提起
    上訴，餘未提起上訴（請求撤銷台中地院96年度執字第5959
    7 號強制執行事件之強制執行程序部分因上訴人未提起上訴
    ，已告確定）。上訴人甲○○為上訴聲明：(一)原判決關於下
    開不利於上訴人部分廢棄。(二)上廢棄部分，確認被上訴人就
    其持有以上訴人名義簽發，如附表編號1 所示之本票，對上
    訴人之票據債權及利息債權不存在。並答辯聲明：駁回被上
    訴人龍門公司之上訴。被上訴人龍門公司則為上訴聲明：(一)
    原判決不利於上訴人部分廢棄。(二)上廢棄部分，上訴人在第
    一審之訴駁回。並答辯聲明：駁回上訴人甲○○之上訴。
四、兩造就下列事實不爭執，堪信為真，並得採為判決基礎：
(一)、被上訴人於94年11月25日向訴外人台電公司承攬系爭工程，
    並訂有採購承攬合約，工程承攬金額為65,600,000元（含稅
    ）工程期限約定自95年3月22日起開工，應於400日曆天內完
    工，嗣經被上訴人聲請延展工期至96年6月30日，另96年7月
    1日起至97年4月15日期間之不計逾期天數，目前被上訴人與
    台電公司申請中，被上訴人申報竣工日期為97年 4月15日。
(二)、被上訴人於94年12月12日與上訴人、丙○○、品榮公司訂立
    系爭承攬契約，將系爭工程全部交由上訴人、丙○○及品榮
    公司共同承攬，承包金額為60,800,000元（含稅），付款方
    式、工程期限均依被上訴人與台電公司所定採購承攬合約規
    定，合約及工程文件包含被上訴人與台電公司所定採購承攬
    合約及附件。系爭承攬契約簽章欄蓋有被上訴人及品榮公司
    之公司大、小章，無上訴人及丙○○之簽章。末頁附件繕打
    之附註約定：「(一)履約保證金新台幣參佰貳拾捌萬元，由甲
    方辦理，乙方開立相等金額之支票給甲方做為保證。(二)請領
    預付款為合約總額之30% 由甲方辦理，並優先支付承包後之
    差額新台幣肆佰捌拾萬元整，再由乙方開立相等金額之支票
    給甲方做為保證，爾後業主由工程款內每期30% 扣除，至額
    滿後退回乙方之保證支票。(三)履約保證支票亦同上述(二)項說
    明辦理。」，另手寫附註約定：「本票No.273179號金額1,6
    40,000元-為附件(一)之保證用途外不做其他用途。本票No.27
    3177號金額4,800,000元-為附件(二)之保證用途外不做其他用
    途。於94年12月22日乙方支付甲方1,640,000元-現金履約保
    證金。」，並由上訴人及丙○○共同於94年12月12日簽發系
    爭本票交予被上訴人。被上訴人嗣於96年 7月13日持系爭本
    票向本院聲請裁定准予強制執行（本院96年度票字第 14793
    號），並以本票裁定為執行名義向本院聲請強制執行上訴人
    之財產，經台中地院96年度執字第59597號事件受理。
五、按確認之訴非上訴人有即受確認判決之法律上利益者，不得
    提起，民事訴訟法第247條第1項前段定有明文。所謂即受確
    認判決之法律上利益，係指法律關係之存否不明確，上訴人
    主觀上認其在法律上之地位有不安之狀態存在，且此種不安
    之狀態，能以確認判決將之除去者而言，最高法院52年台上
    字第1237號及第1240號判例可資參照。本件上訴人主張系爭
    本票2張 所擔保之債權已不存在，被上訴人持系爭本票向本
    院聲請准予強制執行之裁定，並持以向本院民事執行處聲請
    強制執行，因此，兩造間就系爭本票之法律關係存否顯有爭
    執，系爭本票之債權是否存在，導致上訴人之不動產有遭強
    制執行之不安狀態，且此種不安之狀態，能以確認被上訴人
    就其持有上訴人簽發之系爭本票債權不存在之判決將之除去
    ，繼而排除被上訴人聲請對上訴人財產強制執行，已據上訴
    人提出被上訴人聲請強制執行狀及本院民事執行處查封登記
    函影本為證，復經本院調閱96年度票字第14793號 、96年度
    執字第59597號執行卷宗 ，查明被上訴人確持該執行名義向
    本院聲請對上訴人強制執行，揆諸前揭說明，上訴人請求確
    認被上訴人持有上訴人所簽發系爭本票之票據權利不存在，
    有即受確認判決之法律上利益，自得提起本件確認之訴。
六、至於被上訴人主張附表所示本票2張 ，係以擔保為目的而簽
    發交付，其中164萬元 該張係為保證被上訴人將來得自台電
    公司順利取回同額之328萬元履約保證金為目的，另480萬元
    該張則係保證被上訴人先自工程預付款中取得之480萬 元，
    不致因系爭工程將來延宕或未履行而遭追索。本件被上訴人
    已由台電公司全數領回328萬元 履約保證金，且台電公司工
    程預付款之總額亦已超過480萬元 ，台電公司由工程款每期
    30%扣回之金額亦已屆滿480萬元， 是上開本票2紙之擔保目
    的均已不存在，被上訴人不得行使票據權利，惟被上訴人竟
    持上開2張 本票向台中地院聲請裁定准予強制執行，並持該
    裁定向台中地院聲請強制執行上訴人之財產，上訴人自有請
    求確認被上訴人持有上開2張 本票，對上訴人之票據權利不
    存在之必要等語，則為被上訴人否認，並以前詞抗辯，是本
    件爭點為：(一)系爭承攬契約，是否上訴人施用詐術詐欺被上
    訴人簽署？被上訴人得否撤銷系爭承攬之意思表示？被上訴
    人得否依系爭承攬契約第10條規定解除或終止契約？及被上
    訴人是否已解除或終止系爭承攬契約？(二)上訴人與丙○○共
    同簽發之系爭本票，係用以擔保何項債權？系爭本票所擔保
    之債權，是否已經發生？被上訴人得否行使系爭本票之票據
    權利？經查：
(一)、按被詐欺而為意思表示者，依民法第92條第1項 之規定，表
    意人固得撤銷其意思表示，惟主張被詐欺而為表示之當事人
    ，應就此項事實負舉證之責任（最高法院44年台上字第75號
    判例意旨參照）。被上訴人既辯稱系爭承攬契約係受上訴人
    施用詐術而為簽署，自應就其主張之此項事實負舉證之責任
    。按被上訴人抗辯其受上訴人詐騙而簽訂系爭承攬契約，係
    以上訴人偽造品榮公司大小章並蓋用於系爭承攬契約之行為
    業經檢察官提起公訴為由，並提出品榮公司之存證信函、台
    灣台中地方法院檢察署96年度偵字第22817號起訴書影本各1
    件為證（見原審卷(二)第56頁、本院卷第79-81頁）。惟查 ，
    代表被上訴人與上訴人簽訂系爭承攬契約之證人莊玉青（被
    上訴人公司之監察人，見原審卷(一)第64頁）在台中地檢署偵
    查上訴人涉犯偽造文書罪嫌案件中，證稱系爭承攬契約書上
    之品榮公司印章係上訴人用印等語，有上開台中地檢署96年
    度偵字第22817號起訴書影本1份在本院卷為佐（見本院卷第
    79頁反面），足認被上訴人於簽訂系爭承攬契約時已知悉品
    榮公司之印章係由上訴人蓋用一節，若其時被上訴人對於品
    榮公司是否授權上訴人用印有質疑，自應於簽約前向品榮公
    司查詢，以決定是否與品榮公司簽訂系爭承攬契約，惟被上
    訴人並未就該部分提出質疑，亦未要求上訴人提出授權書或
    委任狀，任由上訴人蓋用品榮公司大小印章，且於系爭承攬
    契約簽訂後，在品榮公司並未參與實際施工及未曾聲請領取
    工程款之情形下，仍將各期估驗款以上訴人及丙○○為受款
    人名義匯出，或逕行支付予下包廠商等情，有被上訴人在原
    審提出之系爭工程付款明細表、匯款回執等件影本為佐（見
    原審卷(一)第96-131頁），足認被上訴人自始即知品榮公司未
    實際參與本件轉包工程。再查，上訴人於96年 4月14日與丙
    ○○簽訂協議書，約定由96年 4月15日起至系爭工程全部完
    工止交與丙○○負完全責任，所有協力廠商應付款項與上訴
    人無關，並由丙○○負責取回上開履約本票交與上訴人等語
    ，上訴人因而於96年 4月24日發函予被上訴人表明因財務問
    題及經營理念相左，經被上訴人認同之訴外人立宇營造公司
    黃春葳居中協調，與丙○○訂立上開協議書，系爭承攬契約
    上共同簽約之上訴人、品榮公司已無實質責任存在等語，被
    上訴人並於96年5月2日以埔里南光郵局第79號存證信函回覆
    表示：「台端與丙○○君共同承包本公司之台電萬大電廠新
    建霧社溪橋及萬大廠區至壓力鋼管過河橋段道路工程乙案，
    自民國95年3月22日開工迄今至96年3月31日為止，施工進度
    僅達52.3% 嚴重落後且合約期限已逾期，理應遵照程序履行
    合約並沒收履約保證金同時不予繼續計價，惟念兩造（存證
    信函誤載為【兩照】）96年 4月15日協議，台端願退出施工
    場地全權由丙○○君繼續完成本工程，上等協議均屬台端與
    丙○○合作與否之行為，惟本公司依照合約之精神不變」等
    語，有協議書、上訴人發給被上訴人函、埔里南光郵局96年
    5月2日第79號存證信函影本各1份 在原審卷為證（見原審卷
    (二)第49-52頁）， 本院審酌被上訴人發給上訴人之上開存證
    信函已表明系爭承攬契約係由上訴人及丙○○共同承包等語
    ，益認被上訴人就系爭承攬契約實質上係由上訴人與丙○○
    共同承包等情知之甚詳，是縱被上訴人抗辯上訴人有冒用品
    榮公司名義等情不虛，亦不足以遽認被上訴人抗辯其係遭詐
    欺而簽訂系爭承攬契約之事實為真。再查，品榮公司係因收
    受被上訴人公司所發96年 7月17日第2382號存證信函（同時
    寄送予上訴人及丙○○），表明希望品榮公司、上訴人及丙
    ○○於文到 5日內，出面協調、解決溢領款項及承擔契約義
    務之事務，希依約、依法與被上訴人結算，共商情誼，如屆
    期未獲置理，被上訴人惟有追究法責，以維權益等語，品榮
    公司因而於96年 7月25日以豐原郵局第76號存證信函回覆被
    上訴人，否認有與被上訴人簽訂系爭承攬契約及收受任何工
    程款項等語，有存證信函影本2份 在原審卷為佐（見原審卷
    第53-56頁） ，足認品榮公司之上開存證信函並非其主動發
    給，而是回應被上訴人之存證信函所為，本院審酌上情，認
    因其並未參與實際工程施工及領款等部分，因而於收受被上
    訴人存證信函時，始會以上開存證信函表明立場，以求脫免
    或釐清責任，自不足以據該存證信函即認被上訴人係被詐欺
    而簽訂系爭承攬契約。此外，被上訴人就上訴人如何施用詐
    術使其陷於錯誤而簽訂系爭承攬契約之事實，未能舉他證以
    實其說，難認被上訴人已盡其舉證之責任，被上訴人此部分
    之抗辯，即難採信，是被上訴人雖委託智勤法律事務所於96
    年10月12日發函予上訴人及丙○○為撤銷系爭承攬之意思表
    示，並經上訴人及丙○○收受等情，有智勤法律事務所96年
    10 月12日（九六）智律隆字第1101號函影本1份在原審卷為
    證（見原審卷(二)第21、22頁），惟並不生合法撤銷之效力，
    併予明。
  2.次按解除權之行使，應向他方當事人以意思表示為之；契約
    當事人之一方有數人者，前項意思表示，應由其全體或向其
    全體為之；此項規定於依法終止契約者準用之，民法第 258
    條第1、2項、第263條 分別定有明文。被上訴人辯稱上訴人
    有違反系爭承攬契約第10條第1至4款：「冒用他人登記證」
    、「開工後工程進度遲緩，作輟無常．．．甲方認為不能依
    期限竣工時」、「發生變故不能履行責任時」、「未按規定
    進度施工，且施工品質規定不符原設計意旨者」等情形，並
    經被上訴人以書狀對上訴人為解除或終止契約之意思表示等
    語。惟查，系爭承攬契約係由上訴人、丙○○及品榮公司三
    人與被上訴人簽訂，已如前述，被上訴人係於97年 8月29日
    在原審以民事答辯(四)狀繕本之送達為上訴人解除或終止系爭
    承攬契約之意思表示（見原審卷(二)第46頁），並未對契約當
    事人全體為解除或終止契約之意思表示，其解除或終止契約
    自不生效力。是被上訴人抗辯系爭承攬契約業經其解除或終
    止，自不可採。
(二)、上訴人主張附表編號1票面金額為164萬元本票票據權利不存
    在部分：附表編號1 之本票，係上訴人及丙○○因系爭承攬
    契約附件附註(一)及手寫附註之約定而共同簽發交予被上訴人
    之事實，為兩造所不爭執，堪信為真，惟上訴人主張上開本
    票係為擔保被上訴人將來得順利取回履約保證金328萬 元，
    系爭履約保證金既經被上訴人全數由台電公司領回，是擔保
    目的已不存在，被上訴人自不得行使上開本票票據權利等語
    ，被上訴人則抗辯上開本票係供履約保證金之擔保，擔保上
    訴人應於票載到期日即95年5月30日前給付164萬元予被上訴
    人，上訴人既未於到期日前給付164萬元 予被上訴人，其債
    權尚存在，被上訴人自得行使票據權利等語。經查：
  1.兩造簽訂系爭承攬契約，約定被上訴人將其承包之台電公司
    系爭工程轉包予上訴人、丙○○及品榮公司等人，已如前述
    。再系爭承攬契約書之附件附註(一)載明：「履約保證金新台
    幣參佰貳拾捌萬元，由甲方（按即被上訴人，下同）辦理，
    乙方（按即上訴人、丙○○、品榮公司，下同）開立相等金
    額之支票給甲方做為保證。」、另有手寫附註載明：「本票
    No.273179號金額1,640,000- 為附件(一)之保證用途外不做其
    他用途。．．．於94年12月22日乙方支付1,640,000-現金履
    約保證金」等語（見原審卷(一)第31頁），有系爭承攬契約書
    影本在原審卷為佐。被上訴人既將系爭工程轉包予上訴人等
    人，上訴人等人原應取代被上訴人為系爭工程之承攬人，並
    依台電公司與被上訴人簽訂之承攬契約內容履行。惟查，被
    上訴人與台電公司簽訂之承攬契約第24條第2項第1款約定：
    「乙方履約有下列各款之一情形者，甲方得以書面通知乙方
    終止或解除契約之部分或全部，且不補償乙方因此所生之損
    失。一違反不得轉包之規定或未經甲方書面核准將本工程轉
    讓與他人者」等語（見原審卷(一)第21頁），被上訴人若未經
    台電公司核准自不得將系爭工程轉包予他人，惟被上訴人於
    與上訴人簽訂系爭承攬契約後，仍由被上訴人以其名義向台
    電公司聲請工程預付款及受領履約保證金等情，足認被上訴
    人係未經台電公司核准，違法轉包系爭工程予上訴人，是上
    訴人自無法取代被上訴人為系爭工程之承攬人或以其名義交
    付履約保證金予台電公司，而仍應由被上訴人以承攬人之名
    義向台電公司辦理相關之履約保證金交付或領回事宜，是系
    爭承攬契約末頁附註(一)始會記載：「履約保證金新台幣參佰
    貳拾捌萬元，由甲方（按即被上訴人）辦理，乙方（按即上
    訴人）開立相等金額之支票給甲方做為保證」等語，無非
    明被上訴人於轉包後仍應以其名義向台電公司辦理履約保證
    金事宜，此乃因被上訴人仍為台電公司系爭工程承攬人之故
    。再查，證人丙○○在原審結證稱：「164萬、480萬元兩張
    本票是向被上訴人公司承包工程之保證，164萬 是保證被上
    訴人繳交給業主的保證金，保證金原本是328萬 ，我和上訴
    人有支付一部分履約保證金交給被上訴人，由被上訴人交給
    業主，但尚不足164萬元 由被上訴人先墊付，此部分由上訴
    人簽發本票164萬交給被上訴人，約定於95年5月30日之前要
    清償被上訴人，以後工程履行完畢業主發還履約保證金，則
    由我和上訴人領取。．．」、「原本的約定被上訴人對業主
    應提出之履約保證金328萬 要全部由我和上訴人來支付，但
    我們只支付其中一半，其餘164萬 元被上訴人同意可以延到
    95年5月30日前付清，所以本票的到期日約定為95年5月30日
    。」等語（見原審卷(一)第86頁），本件因被上訴人仍為台電
    公司系爭工程之承攬人，兩造因而約定被上訴人應向台電公
    司辦理履約保證金事宜，固如前述，惟依上述，履約保證金
    之資金則應由上訴人及丙○○等人提供，此由系爭承攬契約
    末頁手寫附註：「本票No.273179號金額1,640,000- 為附件
    (一)之保證用途外不做其他用途。．．．於94年12月22日乙方
    支付1,640,000-現金履約保證金」等語，及證人丙○○在原
    審證稱：「原本的約定被告（按即被上訴人，下同）應提出
    之履約保證金328萬 要全部由我和原告（按即上訴人）來支
    付，但我們只支付其中一半，其餘164萬元 被告同意可以延
    到95年5月30日前付清，所以本票的到期日約定為95年5月30
    日」等語（見原審卷(一)第87頁）自明。然本件因上訴人及丙
    ○○等人僅於簽約後之94年12月22日交付164萬 元現金予被
    上訴人，其餘164萬元 則由被上訴人代墊，為擔保上訴人等
    人返還上開代墊款，上訴人因而簽發上開164萬元 本票（非
    附註(一)約定之支票）交付被上訴人，並載明到期日為95 年5
    月30日，其目的自係擔保上訴人於到期日之前將被上訴人代
    墊之164萬元返還被上訴人，否則即無記載到期日為95年5月
    30日之必要。上訴人主張上開164萬元本票 ，係擔保將來被
    上訴人得由台電公司順利取回履約保證金328萬元 等語。惟
    查，系爭工程之開工日為95年3月22日， 原定之完工日期為
    開工後之400日歷天，即系爭工程預定完工日應為96年4月25
    日完工，如附表編號1 之本票係用以擔保系爭工程完工後，
    被上訴人不會遭台電公司扣除履約保證金得順利取回履約保
    證金，自應預留適當期限，而不會將票據之到期日記載為開
    工日後約二個月，蓋斯時根本不可能完工或驗收自無法得知
    是否能全數領回履約保證金，是上訴人主張上開本票係擔保
    被上訴人能順利領回履約保證金等語，並不足採。
  3.附表編號1所示票面金額164萬元之本票，係擔保上訴人應於
    票載到期日95年5月30日前返還164萬元予被上訴人，已如前
    述。而上訴人未於95年 5月30日前返還被上訴人代墊之履約
    保證金164萬元 部分，固為兩造所不爭，然查，被上訴人嗣
    後已於97年12月4日及98年4月2日 由台電公司領回履約保證
    金合計328萬元一節，有台電公司97年5月19日D抽字第09805
    000931號函一份在本院卷足稽（見本院卷第87頁），且為被
    上訴人所不爭，堪信為真。是上訴人雖未依約於95年 5月30
    日之前返還164萬元 予被上訴人，惟因被上訴人已由台電公
    司全數領回履約保證金，上訴人自無再支付被上訴人 164萬
    元代墊款之義務，是仍應認上訴人交付上開本票予被上訴人
    之擔保目的已失所依附而無存在之必要，被上訴人自不得再
    對上訴人主張票據權利，是上訴人主張被上訴人持有上訴人
    簽發之上開本票，對上訴人之票據權利不存在，堪信為真。
(三)、上訴人主張被上訴人就附表編號2 之本票票據權利不存在部
    分：上訴人主張上開本票係為擔保被上訴人先自工程預付款
    取得480萬元 ，且將來不會遭台電公司追索，本件被上訴人
    由台電公司取得之工程預付款已逾上開金額，擔保目的已達
    成，被上訴人不得主張票據權利等語。被上訴人則抗辯稱上
    開本票係擔保95年5月30日以前被上訴人得取得480萬元，被
    上訴人迄今分文未取，是上開480萬元 債權即未解消，被上
    訴人自得行使票據權利，況台電公司驗收結算時，以逾期完
    工為由，扣罰900萬元 之違約金，足認因上訴人債務不履行
    ，致生損害於被上訴人，被上訴人自得行使票據權利等語。
    經查：
  1.附表編號2 之本票，係上訴人因系爭承攬契約附件附註(二)及
    手寫附註之約定，而簽發交付被上訴人之事實，及被上訴人
    承攬台電公司之系爭工程後，將系爭工程全部轉包予上訴人
    及丙○○等人承攬，可獲得之利益為原承攬系爭工程與轉包
    與上訴人等人之差價即480萬元 之事實，為兩造所不爭，堪
    信為真。再系爭承攬契約末頁附件附註(二)記載：「請領預付
    款為合約總額之30% 由甲方辦理，並優先支付承包後之差額
    新台幣肆佰捌拾萬元整，再由乙方（按即上訴人等人，下同
    ）開立相等金額之支票給甲方做為保證，爾後業主由工程款
    內每期30% 扣除，至額滿後退回乙方之保證支票」、手寫附
    註載明：「本票No.273177號金額4,800,000元- 為附件(二)之
    保證用途外不做其他用途」等語，有系爭承攬契約影本在原
    審卷為佐，參以證人丙○○在原審證稱：「480萬 是當初因
    我和上訴人的資金不是很充足，所以請求被上訴人提供不動
    產向業主請領預付工程款…當時有約定被上訴人可以從領到
    的預付工程款中先扣除480萬 的承包差額，並約定由上訴人
    簽發480萬 的本票交給被上訴人待業主於各期工程款發放時
    ，逐期扣除百分之三十到額滿時就由被上訴人將本票返還上
    訴人…票載到期日95年5月30日是當時我們預計在95年5月30
    日時可以由業主發放的各期工程款中扣滿480萬…」等語（
    見原審卷(一)第86頁），足認兩造係約定被上訴人得獲取之轉
    包工程差額利益480萬元 ，應由被上訴人於向台電公司請領
    預付款（即總工程款之30%） 中優先支付，並由上訴人簽發
    相等金額之支票（依同上末頁手寫附註所載，實際上係簽48
    0萬元之本票） 予被上訴人做為保證，上訴人並不負有直接
    給付被上訴人4,800,000元之義務 。參以上開附註(二)載明：
    「．．．開立相等金額之支票給甲方做為保證，爾後業主由
    工程款內每期30%扣除 ，至額滿後退回乙方之保證支票」等
    語，自足認上開本票擔保之期限係「業主由工程款內每期30
    %扣除至額滿後」，及參以丙○○上開證詞，足認上開480萬
    元之本票記載到期日為95年 5月30日，顯係兩造預估其時被
    上訴人已由台電公司之預付款中扣滿480萬元 之故，是該到
    期日之記載僅為補充前開附註(二)及手寫附註之記載，仍應依
    上開附註(二)及手寫附註內容認定上開本票擔保目的及期限，
    是被上訴人抗辯上開本票係擔保上訴人應於95年 5月30日前
    支付480萬元 等語，自無可採，應認上訴人主張上開本票係
    為擔保被上訴人得優先自工程預付款取得480萬元 為目的，
    並以台電公司由工程款內每期30% 扣除至額滿後，為被上訴
    人應將本票返還上訴人之期限，為可採。
  2.再查，被上訴人向台電公司請領之預付款為18,742,857元（
    即總工程款62,476,190元之30%） 一節，業經被上訴人於97
    年 1月21日向原審提出之民事答辯(二)狀中自陳在卷（見原審
    卷(一)第93頁），再被上訴人向台電公司申請核發之預付款及
    各期估驗款，均係由被上訴人領取存入其帳戶內，再由被上
    訴人撥付予上訴人、丙○○等人之事實，亦為被上訴人所不
    爭執，堪信為真，依前開說明，被上訴人於向台電公司領取
    工程預付款後，自得優先扣除其應獲取之差額利益480 萬元
    ，再將其餘款項支付予上訴人。再查，台電公司至96年 3月
    31日核發第10期估驗款時，已自各期工程估驗款內，扣回工
    程預付款合計達9,133,334元，已逾480萬元數額之事實，有
    上訴人提出之台電公司第10期部分估驗計價請款表影本在原
    卷可憑（見原審卷(一)第155頁） ，且台電公司嗣已於各期估
    驗款中扣回全額預付款等情，亦為被上訴人在原審自認在卷
    （見原審卷(二)第17頁），是兩造約定被上訴人應返還附表編
    號2本票之條件即已成就，附表編號2本票所擔保之原因關係
    債權已消滅，是上訴人主張被上訴人不得行使票據權利，自
    屬有據。至於被上訴人抗辯其領取之預付款及估驗款，僅預
    留應繳之營業稅及綜所稅額後，其餘款項或交付上訴人及丙
    ○○，或支付下包廠商之材料及工程款項，若尚有餘款，則
    均依上訴人指定之帳戶內，幾無餘裕，是被上訴人並無留用
    以扣回480萬元 之情事，上開本票票據債權仍存在等語，核
    與兩造上開被上訴人得由上開預付工程款中優先扣回 480萬
    元之約定不符，而上開工程預付款或每期之估驗款均係由台
    電公司匯入被上訴人帳戶，已如前述，被上訴人並無不能先
    予扣回之理，被上訴人未先予扣回其轉包差價至滿 480萬元
    ，反僅留下應納稅款或先支付下包廠商材料及工程款項，或
    應上訴人及丙○○之要求匯至上訴人帳戶內，核屬被上訴人
    與上訴人及丙○○等人間是否應成立其借貸或其他法律關係
    範疇，被上訴人既得優先扣款又無不能優先扣款情形，自不
    能再以其未扣回480萬元致未領得轉包差價480萬元等情，抗
    辯兩造約定之擔保目的尚未達成，是被上訴人抗辯其就上開
    本票之票據權利尚存在等語，自無可採。
  3.被上訴人另抗辯系爭工程因逾期完工，經台電公司於驗收結
    算時以「逾期完工」為由，扣罰款990萬元 ，自足以證明上
    訴人債務不履行，致生損害於被上訴人之情事，確已發生等
    語。惟查，上開本票係擔保被上訴人得優先自工程預付款取
    得480萬元為目的，並以台電公司由工程款內每期30%扣除至
    額滿後，為被上訴人應將本票返還上訴人之期限，本件被上
    訴人並無不能由工程預付款優先扣回480萬元 轉包差價情形
    ，而台電公司由工程款內每期30%扣除金額亦已逾480萬元等
    情，被上訴人抗辯擔保目的尚未成就，其票據權利尚存在，
    並不可採，均如前述。至於系爭工程經台電公司以逾期完工
    為由，由工程尾款扣除罰款990萬元一節， 雖有台電公司98
    年5月19日D抽字第09805000931號函1份在本院卷為佐（見本
    院卷第87頁），惟依系爭承攬契約末頁手寫附註記載，上開
    本票僅供前述之擔保目的，並不及於其他，而本件被上訴人
    未能獲取轉包差價480萬元係肇因於其個人未優先扣回480萬
    元之故，並非可歸責於上訴人或丙○○之事由所致，自應認
    兩造約定由被上訴人自預付工程款優先扣回480萬元 之約定
    已達成，是縱台電公司事後以逾期完工為由，由工程尾款扣
    除逾期完工之罰款990萬元 ，亦屬上訴人及丙○○將因而受
    到減少領取工程款之損失，核與被上訴人無涉，況被上訴人
    若果真因此而受有損失，惟該損失亦非上開480萬元 本票擔
    保範圍所及，已如前述，是被上訴人抗辯因上訴人等人逾期
    完工，遭台電公司由工程尾款中扣除990萬元 ，上開本票擔
    保目的未完成，票據權利尚存在等語，自無可採。
七、綜上，上訴人主張附表編號1 所示之本票，其擔保之原因已
    不存在，附表編號2 之本票其擔保之原因關係債權消滅，上
    訴人得依契約附註(二)之約定請求退回本票，既如前述。從而
    ，上訴人請求確認被上訴人就附表編號1、2之本票對上訴人
    之票據債權不存在，自屬有據，應予准許。原審就附表編號
    1 本票部分為上訴人敗訴判決，尚有未洽，上訴人甲○○上
    訴論旨指摘原判決此部分不當，求予廢棄改判，為有理由，
    應由本院予以廢棄改判如主文第二項所示。至於附表編號 2
    本票部分，原審為上訴人勝訴判決，則無不合，被上訴人龍
    門公司上訴論旨指摘原判決此部分不當，求予廢棄改判，為
    無理由，應予駁回。
八、本件事證已臻明確，兩造其餘攻擊、防禦方法及舉證，經審
    核後認對判決結果不生影響，爰不一一論述，附此敘明。
據上論結，本件上訴人甲○○之上訴為有理由，上訴人龍門營造
股份有限公司之上訴為無理由，依民事訴訟法第449條第1項、第
450條、第78條，判決如主文。
中    華    民    國    98    年    9     月    16    日
                民事第六庭    審判長法  官  袁再興
                                    法  官  盧江陽
                                    法  官  陳賢慧
以上正本係照原本作成。
如對本判決上訴，須於收受判決送達後20日內向本院提出上訴書
狀，其未表明上訴理由者，應於提出上訴後20日內向本院提出上
訴理由書（須按他造人數附具繕本）。
上訴時應提出委任律師為訴訟代理人之委任狀。具有民事訴訟法
第466條之1第1項但書或第2項之情形為訴訟代理人者，另應附具
律師及格證書及釋明委任人與受任人有該條項所定關係之釋明文
書影本。
                                    書記官  吳麗琴
中    華    民    國    98    年    9     月    17    日
                                                      Ｖ
附表：
┌──┬──────┬───────┬──────┬──────┬────┐
│編號│發   票   日│金額（新台幣）│到   期  日 │利 息起算 日│本票號碼│
├──┼──────┼───────┼──────┼──────┼────┤
│1   │94年12月12日│1,640,000元   │95年5月30日 │95年5月30日 │273179  │
├──┼──────┼───────┼──────┼──────┼────┤
│2   │94年12月12日│4,800,000元   │95年5月30日 │95年5月30日 │273177  │
└──┴──────┴───────┴──────┴──────┴────┘


司法院資訊處製作；財團法人民間司法改革基金會備份。
